【裁判字號】    98,重抗,32
【裁判日期】    980831
【裁判案由】    侵權行為損害賠償
【裁判全文】
臺灣高等法院臺南分院民事裁定          98年度重抗字第32號
抗  告  人  臺灣土地銀行股份有限公司
法定代理人  戊○○
代  理  人  丙○○
            甲○○
上列抗告人因與相對人乙○○、丁○○間請求侵權行為損害賠償
事件，對於中華民國98年7月6日臺灣臺南地方法院所為裁定（98
年度重訴字第36號），提起抗告，本院裁定如下：
    主  文
抗告駁回。
抗告訴訟費用新臺幣壹仟元由抗告人負擔。
    理  由
一、抗告意旨略以：本件刑事案件為臺灣臺南地方法院檢察署檢
    察官起訴相對人即被告丁○○、乙○○違反銀行法、刑法、
    證券投資信託及顧問法等犯罪事實，而抗告人就系爭房地之
    抵押權所受之限制，乃因檢察官之扣押命令所致，因抗告人
    為貸予被告乙○○新臺幣（下同）5千萬元之善意抵押權人
    （此有買賣契約書及債務人乙○○所簽切結書影本及撥款傳
    票影本可證）；而抵押權具公示性，其行使應受保護，且依
    該買賣契約書第4條之付款約定及切結書第3條之代償前順位
    貸款均可證明所貸之款項係用以當支付買賣價金條件後，始
    完成所有權移轉。而因被告陳育坤、乙○○所為犯罪行為，
    致抗告人之抵押權無從行使，兩者當然具有因果關係，是抗
    告人對被告提起損害賠償之訴，具有適法性。又沒收乃公法
    行為，沒收後之拍賣程序是否會通知抵押權人行使抵押權，
    不無疑問，且抗告人若無法取得對被告請求損害賠償，恐致
    抵押權消滅而求償無門，乃原裁定竟駁回抗告人之聲請，顯
    有未當，爰提起抗告等語。
二、按因犯罪而受損害之人，固得依刑事訴訟法第487條第1項之
    規定，於刑事訴訟程序附帶提起民事訴訟，對被告及依民法
    負賠償責任之人請求回復其損害，惟該附帶民事訴訟，必限
    於被訴之犯罪事實侵害個人私權，致生損害者，始得為之；
    否則縱令得依其他事由，提起民事訴訟，亦不得於刑事訴訟
    程序附帶為此請求（最高法院23年度附字第248號、最高法
    院60年度台上字第633號判例參照）。故附帶民事訴訟之提
    起，必以刑事訴訟程序之存在為前提，若刑事訴訟未經提起
    公訴或自訴，或原告並非因刑事訴訟程序認定之犯罪事實侵
    害其私權，致生損害者，縱因同一事故而受有損害，亦不得
    對被告提起附帶民事訴訟。又按刑事庭移送民事庭之附帶民
    事訴訟，僅移送前之訴訟行為準用關於刑事訴訟之規定，若
    移送後之訴訟程序，則應適用民事訴訟法，同法第490條規
    定甚明。故移送民事庭之附帶民事訴訟，縱其移送前提起此
    項訴訟，不合刑事訴訟法第487條所定之要件，而有同法第
    502條第1項關於訴之不合法之規定情形時，但其移送後之訴
    訟程序，既應適用民事訴訟法，即屬同法第249條第1項第6
    款所謂起訴不備其他要件，仍應依該條項款之規定，以裁定
    駁回之。
三、經查抗告人於相對人丁○○、乙○○等人被訴違反銀行法等
    案件刑事訴訟程序中提起附帶民事訴訟，請求丁○○、乙○
    ○連帶賠償新臺幣（下同）5,000元萬及法定遲延利息，而
    依其95年8月30日之刑事附帶民事訴訟起訴狀記載意旨及原
    審言詞辯論期日所陳觀之，係主張相對人丁○○、乙○○等
    人設立多數投資顧問公司組成吸金集團，共同違反銀行法等
    ，而乙○○於94年4月27日購買臺北市士林區○○○路○段
    190巷108之2號房地（下稱系爭房地），並以系爭房地為抵
    押物，向抗告人貸款5,000萬元，並設定6,000萬元最高限額
    抵押權予抗告人，因檢察官認系爭房地雖以乙○○名義登記
    ，實係丁○○吸金犯罪所得所購買為由，予以限制所有權、
    抵押權、租賃權之設定、移轉及變更。抗告人係善意抵押權
    人且乙○○購買系爭房地之資金均向抗告人借貸所取得，而
    檢察官卻將系爭房地視為犯罪所得，並為保全將來執行沒收
    予以扣押，已使抗告人無從就系爭房地行使抵押權，自95年
    1 月9日逾欠日起，光1年的利息就要1-2百萬元之損失，且
    房價低靡再加上折舊，將使抗告人不足受償的機率大增，又
    若將來抵押權因沒收處分而告消滅，則抗告人將成為最大的
    受害人，相對人丁○○、乙○○顯共同侵害抗告人之權利應
    連帶負損害賠償抗告人5,000萬元本息之責，為其論據。然
    查：
   (一)本件刑事案件為臺灣臺南地方法院檢察署檢察官起訴丁○
     ○、乙○○等違反銀行法、刑法、證券投資信託及顧問法
     等犯罪事實，而抗告人就系爭房地之抵押權所受之限制，
     乃係因檢察官之扣押命令所致，與被告之犯罪行為全無關
     係，即使抗告人之抵押權係因系爭房地遭扣押而受有利息
     或折舊之損害，亦非因被告「被訴之違反銀行法、刑法或
     證券投資信託及顧問法等犯罪事實」所受之侵害，依前揭
     最高法院裁定要旨，抗告人尚不得就抵押權因系爭房地遭
     扣押而無法行使抵押權所受之損害對被告等人提起附帶民
     事訴訟。
   (二)又按禁煙、禁毒治罪條例第18條第1項沒收供犯罪所用之財
     產（包括動產不動產），應以其所有權屬於犯人者為限，
     該財產先與他人設定抵押權者，仍應予以沒收，抵押權人
     不能於強制執行時，提起異議之訴，惟其抵押權不因此而
     受影響（司法院院解字第3855號解釋參照）。而本件第一
     審刑事判決即原審法院於97年12月31日所為95年度重訴字
     第16號刑事判決（見原審卷第26-72頁），並未宣告沒收系
     爭房地，有該判決主文可稽。則抗告人主張其抵押權將來
     如因執行沒收將使得抵押權消滅，抗告人將成為本案最大
     的受害人等語，顯屬無據。且依上開司法院解釋之意旨，
     即使刑事庭法院將來宣告沒收系爭房地，抗告人之抵押權
     亦不因此而受影響；又縱使抗告人之抵押權確實受影響，
     亦非因相對人「被訴之違反銀行法、刑法或證券投資信託
     及顧問法等犯罪事實」而受侵害，抗告人亦不得就抵押權
     因系爭房地遭沒收所受之損害對相對人等提起附帶民事訴
     訟。
四、綜上所述，抗告人於原審法院對於相對人即被告提起刑事附
    帶民事訴訟，請求相對人連帶賠償5,000萬元，及自起訴狀
    繕本送達翌日起至清償日止，按年息百分之5計算之利息部
    分，其訴顯不合法，原裁定駁回抗告人之訴，尚無不合，抗
    告意旨指摘原裁定為不當，求為廢棄改判，為無理由，應予
    駁回。
五、據上論結，本件抗告為無理由，依民事訴訟法第495條之1第
    1項，第449條第1項、第95條、第78條、裁定如主文。
中    華    民    國    98    年    8     月    31    日
                  民事第二庭    審判長法  官  丁振昌
                                      法  官  吳上康
                                      法  官  李素靖
上為正本係照原本作成。
本裁定除以適用法規顯有錯誤為理由外，不得再抗告。如提出再
抗告，應於收受送達後10日內委任律師為代理人向本院提出再抗
告狀（須附繕本），並繳納再抗告費新台幣1千元。
中    華    民    國    98    年    8     月    31    日
                                      書記官  林鈴香
【附記】
民事訴訟法第495條之1第2項準用同法第466條之1第1、2項規定
：
(1)對於第二審判決上訴，上訴人應委任律師為訴訟代理人。但上
  訴人或其法定代理人具有律師資格者，不在此限。
(2)上訴人之配偶、三親等內之血親、二親等內之姻親，或上訴人
  為法人、中央或地方機關時，其所屬專任人員具有律師資格並
  經法院認為適當者，亦得為第三審訴訟代理人。
民事訴訟法第466條之2：
  上訴人無資力委任訴訟代理人者，得依訴訟救助之規定，聲請
  第三審法院為之選任律師為其訴訟代理人。


司法院資訊處製作；財團法人民間司法改革基金會備份。
